【裁判字號】    97,訴,768
【裁判日期】    980506
【裁判案由】    損害賠償
【裁判全文】
臺灣新竹地方法院民事判決               97年度訴字第768號
原      告  乙○○
訴訟代理人  盛枝芬律師
複代理人    曾淑英律師
被      告  甲○○
上列當事人間損害賠償事件，本院於民國98年4 月22日言詞辯論
終結，本院判決如下：
    主          文
被告應給付原告新臺幣佰萬零柒仟壹佰壹拾元，及自中華民國
九十七年十月二十八日起至清償日止按週年利率百分之五計算之
利息。
原告其餘之訴駁回。
訴訟費用由被告負擔十分之七，餘由原告負擔。
本判決第一項於原告以新臺幣壹佰零壹萬元為被告預供擔保後，
得為假執行。
原告其餘假執行之聲請駁回。
    事 實 及 理 由
壹、程序方面：
    本件被告經合法通知，未於言詞辯論期日到場，核無民事訴
    訟法第386 條所列各款情形，爰依原告之聲請，由其一造辯
    論而為判決。
貳、實體方面：
一、原告方面：
(一)、聲明：
  1.被告應給付原告新台幣（下同）4,314,685 整及自起訴狀繕
    本送達被告之翌日起至清償日止按年息百分之五計算之利息
    。
  2.准原告供擔保為假執行。
  3.訴訟費用由被告負擔。
(二)、甲○○於民國95年10月3 日19時20分許，騎乘車牌號碼MA5-
    699 號重型機車，搭載2 名幼童（其中1 人乘坐在甲○○前
    方，另一人乘坐在甲○○後方），沿新竹縣尖石鄉新樂村竹
    120 線公路由南往北方向行駛，行經該公路煤源段10鄰附近
    時，原應注意車前狀況並隨時採取必要之安全措施，而依當
    時天候晴、夜間無照明、視距良好、柏油乾燥路面、無缺陷
    或其他障礙物，並無不能注意之情形，竟疏未注意及此，撞
    擊同向右側行人乙○○，致乙○○受有頭部外傷合併腦挫傷
    、右腦額葉急性硬腦膜下出血與顱內出血及水腦症等傷害，
    （經96年度偵字第1150號聲請簡易判決處刑）。
(三)、原告因本件車禍受傷後已成重度殘障，日常生活事物無法自
    理，無獨立生活能力、無法處理自己事務、生活須他人照護
    而領有殘障手冊，受有如下之損害：
  1.原告自事故發生後共支出醫療費用68,767元，有醫療費用收
    據共4 張為憑。
  2.原告經其母親及胞弟聲請禁治產宣告，因原告病情稍有改善
    ，原本失語症及右側偏癱，經家人訓練，現可以回答問題、
    可以坐輪椅，但無法行走，依鑑定報告，原告肢體軟弱，有
    語言反應，簡易智能評估僅23分，車禍所致之器質性腦病變
    ，使原告認知及語言部份功能退化，仍無工作能力，喪失勞
    動能力之損害，雖尚未達禁治產宣告之程度，故禁治產宣告
    為鈞院駁回（97年度禁字第167 號裁定），原告因失智喪失
    生活自理能力，終生需他人照護，查原告為66年9 月2 日生
    ，於受傷時之95年10月3 日年滿28歲近29歲，計原告至60歲
    退休時止尚有31年之勞動年限，扣除期前利息之霍夫曼係數
    為19﹒0000000 歲，則原告因完全喪失勞動能力之損害，以
    每月最低基本工資17,280元計算，原告喪失勞動能力之損害
    為17,280×12×19﹒0000000 ＝3,945,918 元。
  3.原告高中畢業後即入伍服役，服完義務役後，又服志願役4
    年，退役後於桃園專門製造鋼圈之汽車廠工作1 年，後返老
    家以從事農耕及零工為業迄事故發生時止。原告受傷時正值
    青春年華且身體健康，因事故一夕之間喪失生活自理能力終
    生癱瘓，心中悲傷痛苦，難以為外人道，爰請求精神上慰撫
    金30萬元。
  4.計原告所受之損害為68,767＋3,945,918 ＋300,000 ＝4,31
    4,685 元，共計4,314,685 元整。爰依民法第184 條第1項
    前段、第193 、195 條第1 項等規定，請求如訴之聲明。
  5.原告車禍後由富邦保險股份有限公司於97年6 月2 日支付保
    險金1,307,575 元，並匯入原告郵局帳戶內，未獲其他補助
    或補償。
二、被告方面：
    本件被告經合法通知，未於言詞辯論期日到場，亦未提出書
    狀陳述及證物等。
三、法院之判斷：
(一)、原告主張被告甲○○於95年10月3 日19時20分許，騎乘車牌
    號碼MA5-699 號重型機車，搭載2 名幼童（其中1 人乘坐在
    甲○○前方，另1 人乘坐在甲○○後方），沿新竹縣尖石鄉
    新樂村竹120 線公路由南往北方向行駛，行經該公路煤源段
    10鄰附近時，原應注意車前狀況並隨時採取必要之安全措施
    ，而依當時天候晴、夜間無照明、視距良好、柏油乾燥路面
    、無缺陷或其他障礙物，並無不能注意之情形，竟疏未注意
    及此，撞擊同向右側行人即原告乙○○，致原告乙○○受有
    頭部外傷合併腦挫傷、右腦額葉急性硬腦膜下出血與顱內出
    血及水腦症等傷害乙節，提出臺灣新竹地方法院檢察署96年
    度偵字第1150號聲請簡易判決處刑書、診斷證明書、殘障手
    冊為證，而被告已於相當時期受合法之通知，於言詞辯論期
    日不到場，亦未提出準備書狀爭執，依民事訴訟法第280 條
    第3 項準用同條第1 項之規定，應視同自認（就以下關於原
    告各項主張亦同）。此並經本院96年度竹東交簡字第76號刑
    事判決判處甲○○因過失傷害人致重傷，處有期徒刑陸月，
    如易科罰金，以佰元折算壹日。減為有期徒刑月，如易
    科罰金，以佰元折算壹日確定在案，有該刑事判決在卷可
    稽。並經本院依職權調取被告之過失傷害刑事偵審卷宗審認
    無訛，原告上開主張堪信為真實。
(二)、按因故意或過失，不法侵害他人之權利者，負損害賠償責任
    。故意以背於善良風俗之方法，加損害於他人者亦同。汽車
    、機車或其他非依軌道行駛之動力車輛，在使用中加損害於
    他人者，駕駛人應賠償因此所生之損害。不法侵害他人之身
    體或健康者，對於被害人因此喪失或減少勞動能力或增加生
    活上之需要時，應負損害賠償責任。不法侵害他人之身體、
    健康、名譽、自由、信用、隱私、貞操，或不法侵害其他人
    格法益而情節重大者，被害人雖非財產上之損害，亦得請求
    賠償相當之金額。民法第184 條第1 項、第191 條之2 、第
    193 條第1 項、第195 條第1 項分別定有明文。按依民法第
    193 條第1 項命加害人一次支付賠償總額，以填補被害人所
    受喪失或減少勞動能力之損害，應先認定被害人因喪失或減
    少勞動能力而不能陸續取得之金額，按其日後本可陸續取得
    之時期，各照霍夫曼式計算法，扣除依法定利率計算之中間
    利息，再以各時期之總數為加害人一次所應支付之賠償總額
    ，始為允當（最高法院22年上字第353 號判例意旨參照）。
    又依霍夫曼計算法扣除中間利息之給付，應以未到期之年金
    為對象，若已到期而未給付者，即無依霍夫曼計算法扣除中
    間利息之餘地。準此，原告請求被告賠償以下各項損失部分
    ，自其受傷日即95年10月3 日起至起訴狀繕本寄存送達生效
    日97年10月27日（起訴狀繕本於97年10月17日寄存送達，依
    民事訴訟法第138 條規定，自寄存之日起，經10日發生效力
    ，即於97年10月27日生效）止，為已到期之賠償，無庸扣除
    期前利息；自97年10月28日起算之各項損失部分則應依霍夫
    曼計算法，扣除以法定利率計算之中間利息。原告主張被告
    應負侵權行為損害賠償責任，賠償其所受之損害，即屬可採
    ，爰就原告請求之損害分別審酌如下：
  1.醫療費用部分：
    原告主張被告應賠償醫療費用68,767元，提出醫療費用收據
    共4 張為憑，為有理由，應予准許。
  2.喪失勞動能力之損害：
    原告主張原告因失智喪失生活自理能力，終生需他人照護，
    查原告為66年9 月2 日生，於受傷時之95年10月3 日年滿28
    歲近29歲，計原告至60歲退休時止尚有31年之勞動年限，扣
    除期前利息之霍夫曼係數為19﹒0000000 歲，則原告因完全
    喪失勞動能力之損害，以每月最低基本工資17,280元計算，
    原告喪失勞動能力之損害為17,280×12×19﹒0000000 ＝3,
    945,918 元。提出診斷證明書、身心障礙手冊、本院97年度
    禁字第167 號民事裁定為證；經查，原告因頭部外傷合併腦
    挫傷及枕骨骨折，合併顱內出血，造成器質性腦病變，無工
    作能力，有東元綜合醫院精神科精神鑑定報告足憑，而原告
    符合勞工保險殘廢給付標準表精神神經障害第六項目屬第二
    等級（即中樞神經系統機能之病變，引起截癱或偏癱，致終
    身不能從事任何工作，日常生活需人扶助者），有國軍新竹
    地區醫院附設民眾診療服務處98年4 月9 日醫桃新民字第09
    80000159號函在卷可稽，原告確實喪失全部之勞動能力，應
    堪認定。按身體或健康受侵害，而請求賠償喪失或減少勞動
    能力之損害，於估定被害人喪失或殘存勞動能力之價值時，
    應以其勞動能力在通常情形下可取得之對價為標準（最高法
    院94年台上字第2128號裁判意旨參照）；又按喪失勞動能力
    之賠償金額，應就被害人受侵害前之身體狀況、教育程度、
    專門技能、社會經驗等方面酌定，不能以一時一地之工作收
    入為準（最高法院63年台上字第1394號判例意旨參照）。參
    酌原告為66年9 月2 日生，於本件車禍發生時年僅28歲餘，
    原告高中畢業後即入伍服役，服完義務役後，又服志願役4
    年，退役後於桃園專門製造鋼圈之汽車廠工作1 年，後返老
    家以從事農耕及零工為業迄事故發生時止。有原告提出之戶
    籍謄本、畢業證書在卷可稽，原告主張依行政院所頒布最低
    基本工資每月17,280元計算，然因96年7 月1 日之前基本工
    資為15,8 40 元，96年7 月1 日之後調整為17,280元，是以
    原告請求喪失勞動能力之損害就96年7 月1 日之前應以基本
    工資每月15,8 40 元計算，96年7 月1 日之後應以基本工資
    每月17,280元計算。又按97年5 月14日修正前勞動基準法第
    53條、第54條自請退休及強制退休之年齡，分別為55歲、工
    作25年以上及60歲（勞動基準法第54條第1 項第1 款所定強
    制退休年齡原為60歲，惟已於97年5 月14日修正，將強制退
    休年齡調高為65歲，然原告於事故發生時之勞動基準法規定
    之強制退休年齡原為60歲），審酌原告之年齡、車禍發生前
    已任職之職業及健康狀況等情事，認為原告之勞動年齡應可
    達60歲。就原告得請求喪失勞動能力之損害賠償金額計算，
    詳細如下：
  (1)已到期之工資：
    自95年10月3 日至起訴狀繕本寄存送達生效日（97年10月27
    日）共計2 年又25日，96年7 月1 日調整前以每月15,840元
    （每日528 元）計算，共8 月又28日即141,504 元【14,784
     ＋ （15,840×8） ＝141,504 元。】，96年7 月1 日至97
    年10月27日以調整後每月17,280元（每日576 元）計算，共
    15月又27日即274,752 元【（17,28015）＋15,552＝274,
    752 元】。以上共計416,256 元【141,504 ＋274,752 ＝41
    6,256】。
  (2)未到期之工資：
    97年10月28日起至原告年滿60歲（126 年9 月2 日）共28年
    10月又6 日，即28.84 年，則可推知原告自97年10月28日起
    至依勞動基準法規定之退休年齡為止尚未到期之薪資，以每
    月基本工資17,280元，即每年207,360 元計算，共計3,764,
    514 元，即依年別5%複式霍夫曼計算法（第一年不扣除中間
    利息），其計算式為：[207,360*17.00000000（此為28年之
    霍夫曼係數）+207,360*0.84 * （18.00000000-00.0000000
    0）]=3,764,514（小數點以下四捨五入）。
  (3)以上原告得請求金額為4,180,770 元（416,256 ＋3,764,51
    4 ＝4,180,770），原告僅請求3,945,918 元，應屬有據。
  3.精神慰撫金部分：
    原告主張其高中畢業後即入伍服役，服完義務役後，又服志
    願役4 年，退役後於桃園專門製造鋼圈之汽車廠工作1 年，
    後返老家以從事農耕及零工為業迄事故發生時止，提出畢業
    證書、戶籍謄本為證。原告受傷時正值青春年華且身體健康
    ，因事故一夕之間喪失生活自理能力終生癱瘓，心中悲傷痛
    苦，難以為外人道，爰請求精神上慰撫金30萬元。本院審酌
    原告為高中畢業，兩造名下均無財產，有稅務電子閘門財產
    所得調件明細表可佐，被告無照駕駛肇事，原告所受前開傷
    害嚴重等一切情狀，認為原告僅請求精神慰撫金30萬元為適
    當，應予准許。
  4.綜上，原告可請求前開各項請求金額合計4,314,685 元（68
    ,767 ＋3,945,918＋300,000 ＝4,314,685 元）。
(三)、又按被保險汽車發生汽車交通事故，被保險人已為一部之賠
    償者，保險人僅於本法規定之保險金額扣除該賠償金額之餘
    額範圍內，負給付責任，強制汽車責任保險法第31條定有明
    文。原告於本件車禍發生後，已受領1,307,575 元之強制汽
    車責任保險金，業據原告陳明在卷，故原告受領之強制汽車
    責任保險金應自原告得請求之金額中扣除，扣除後原告尚得
    請求3,007,110 元（4,314,685 －1,307,575 ＝3,007,110
    元）
(四)、綜上所述，原告主張依據侵權行為損害賠償之法律關係，請
    求被告賠償3,007,110 元及自起訴狀繕本送達（起訴狀繕本
    於97年10月17日寄存送達，依民事訴訟法第138 條規定，自
    寄存之日起，經10日發生效力，即於97年10月27日生效寄存
    送）翌日即98年10月27日起至清償日止按法定利率年息百分
    之五計算之遲延利息之範圍內為有理由，應予准許；至於原
    告之請求超過該數額部分則為無理由，應予駁回。
四、假執行之宣告：原告陳明願預供擔保聲請宣告假執行，就原
    告勝訴部分，經核無不合，爰酌定相當之擔保金額就原告勝
    訴部分准許之；至於原告其餘假執行之聲請，因該部分訴之
    駁回而失所附麗，應併予駁回。
五、本件事證已臻明確，兩造其餘主張及攻擊防禦方法與證據，
    經本院斟酌後，與本件判決結果已不生影響，故不一一論列
    ，附此敘明。
、結論：原告之訴為一部有理由，一部無理由，依民事訴訟法
    第385 條第1 項前段、第79條、第390 條第2 項，判決如主
    文。
中    華    民    國    98    年    5     月    6     日
                  民事第一庭    法      官  林麗玉
以上正本係照原本作成。
如對本判決上訴，須於判決送達後20日內向本院提出上訴狀。
中    華    民    國    98    年    5     月    6     日
                                書  記  官  陳思璟


司法院資訊處製作；財團法人民間司法改革基金會備份。
